【裁判字號】    98,交聲,683
【裁判日期】    980410
【裁判案由】    聲明異議
【裁判全文】
臺灣高雄地方法院交通事件裁定         98年度交聲字第683號
原處分機關  高雄市政府交通局
異  議  人  甲○○
上列受處分人因聲明異議案件，對於高雄市交通局98年2 月19日
所為之處分（原處分：高市交裁字第裁32-B00000000號），聲明
異議，本院裁定如下：
    主  文
原處分關於罰鍰部分撤銷。
上開撤銷部分，甲○○不罰。
    理  由
一、聲明異議意旨略以：異議人即受處分人甲○○（下稱受處分
    人）確於民國97年1 月11日2 時34分許，駕駛車號XIL-127
    號機車，在高雄市○○路因酒醉駕車為警攔查，然異議人業
    依緩起訴處分命令為義務服務，竟仍遭原處分處以罰鍰新臺
    幣（下同）45,000元，為此依法聲明異議，請求撤銷原罰鍰
    之處分等語。
二、按汽車駕駛人，駕駛汽車經測試檢定酒精濃度超過規定標準
    者，處15,000元以上60,000元以下罰鍰，並當場移置保管其
    車輛及吊扣其駕駛執照1年；有第35條第1項規定之情形者，
    應接受道路交通安全講習，道路交通管理處罰條例第35條第
    1項第1款、24條第1項第2款固分別定有明文。惟95年2月5日
    正式施行之行政罰法第26條規定：「一行為同時觸犯刑事法
    律及違反行政法上義務規定者，依刑事法律處罰之。但其行
    為應處以其他種類行政罰或得沒入之物而未經法院宣告沒收
    者，亦得裁處之。前項行為如經不起訴處分或為無罪、免訴
    、不受理、不付審理之裁判確定者，得依違反行政法上義務
    規定裁處之。」，該條立法理由明確揭示：「一行為同時觸
    犯刑事法律及違反行政法上義務規定時，由於刑罰與行政罰
    同屬對不法行為之制裁，而刑罰之懲罰作用較強，故依刑事
    法律處罰，即足資警惕時，實無一事二罰再處行政罰之必要
    。且刑事法律處罰，由法院依法定程式為之，較符合正當法
    律程式，應予優先適用。但罰鍰以外之沒入或其他種類行政
    罰，因兼具維護公共秩序之作用，為達行政目的，行政機關
    仍得併予裁處，故為第一項但書規定。二前述行為如經檢察
    官為不起訴處分或法院為無罪、免訴、不受理或不付審理（
    少年事件）之裁判確定，行政罰之裁處即無一事二罰之疑慮
    ，故第二項規定此時仍得依違反行政法上義務之規定裁處。
    」亦即一行為同時造成刑罰法律與行政秩序罰規定發生競合
    適用之關係時，基於「一事不二罰」之法理，經由立法程式
    確立應以刑罰優先為原則，避免行為人承受過度且重複之處
    罰其理益明。是以前揭行政罰法中刑事法律處罰優先且不再
    處以行政秩序罰之目的，既係因為行為人已接受刑罰而足資
    警惕，且已發生懲罰之作用，即無使行為人陷於雙重處罰之
    不利益，則關於刑事法律處罰之範圍自應採取實質認定，凡
    刑事實體法或程式法中所規定客觀上剝奪行為人生命、自由
    、財產權利，主觀上亦因制裁之嚴厲性、痛苦性，其強度足
    以造成心理強制而間接達成矯正教化目的之處遇手段，皆應
    納入其中，而不以形式上符合刑法第32條至第34條所定主刑
    及從刑種類者為限，始與前揭法律規範之意旨相符。
三、經查：
  (一)受處分人酒醉駕駛車XIL-127 號機車，於97年1 月11日2 時
    34分許，在高雄市○○路，為警攔查，測得吐氣酒精濃度達
    每公升0.61毫克，並經警製發違規通知單一情，為本件受處
    分人所不爭執，復有舉發違反道路交通管理事件通知單一紙
    在卷可憑，堪可認定。惟受處分人前開酒醉駕車行為，除構
    成道路交通管理處罰條例第35條第1 項第1 款之交通違規事
    由外，亦已合於刑法第185 條之3 服用酒類不能安全駕駛動
    力交通工具而駕駛罪之構成要件，經臺灣高雄地方法院檢察
    署檢察官於斟酌受處分人之犯後態度及公共利益之維護後，
    認以緩起訴處分為適當，乃於96年3 月14日以96年度偵字第
    5352號為緩起訴處分，並於處分書中載明緩起訴期間為1 年
    ，受處分人應在緩起訴處分確定後之97年2 月11日止，向指
    定之公益團體、地方自治團體或社區提供40小時之義務勞務
    確定，受處分人已完成指定之義務勞務，且緩起訴期間已屆
    滿，復經原處分機關依道路交通管理處罰條例第35條第1 項
    第1 款規定，處異議人罰鍰新台幣（下同）45,000元，吊扣
    駕駛執照12個月，施以道安講習，有上開緩起訴處分書、裁
    決書各1 份在卷可稽，並經本院調閱緩起訴處分卷宗核閱屬
    實。
  (二)依上可知，受處分人前開違反刑事法律禁止規範之犯罪事實
    既已明確，僅因檢察官採取緩起訴處分之替代性刑事處遇手
    段，未將該案逕行起訴或聲請簡易判決處刑，致其後適用之
    刑事訴訟程式有所區別，然就受處分人負有向檢察官指定之
    公益團體、地方自治團體或社區提供40小時義務勞務觀察，
    其如未能確實履行義務，依刑事訴訟法第253 條之3 第1 項
    第3 款之規定，受處分人將遭受撤銷緩起訴處分之不利益；
    反之，倘其確實遵守並履行各項緩起訴條件，除非合於刑事
    訴訟法第260 條所定情形之一，否則受處分人即無再就同一
    案件遭受刑事訴追之虞，是以，檢察官所課以受處分人之上
    開負擔，雖非「刑罰」，但性質上可以說是實質的制裁，並
    且對受處分人之權利也造成影響，已產生實質刑罰之效果，
    而與不具任何制裁或處罰作用之不起訴處分，迥不相同。再
    者，行政罰法第26條第2 項既未將緩起訴處分列舉其中，本
    於「例外規定從嚴解釋」之法理，亦不應將條文中「不起訴
    處分」之範圍，擴及於性質並非完全相同之「緩起訴處分」
    。雖交通部95年7 月17日交路字第0950006986號函釋所稱，
    法務部行政罰法諮詢小組第1 次會議紀錄結論略以：緩起訴
    乃附帶條件的不起訴處分，亦即是不起訴的一種。惟行政罰
    法第26條第2 項乃例外得裁處行政秩序罰之補充規定，參諸
    該條文係將「不起訴處分」、「無罪」、「免訴」、「不受
    理」、「不付審理」等不能證明刑事被告犯罪或未曾使其實
    際接受刑罰之情形逐一臚列，顯然與該條第1 項所指發生處
    罰競合之前提要件不同，故明定有該條第2 項所列情形者，
    仍應依違反行政法上義務規定裁處。本件緩起訴處分既非不
    能證明行為人之犯罪事實，且受處分人已依臺灣高雄地方法
    院檢察署檢察官緩起訴之事項提供40小時之義務勞務，性質
    上係實質自由權剝奪刑罰之效果，已對受處分人之權利造成
    影響，自與上開行政罰法第26條第2 項列舉之不起訴處分等
    情形迥然有別，仍無從遽為比擬而為相同之處置。如若不然
    ，則刑事被告如經法院循審判程式判處罰金或得以易科罰金
    之拘役或有期徒刑，均得以援用行政法罰第26條第1 項之規
    定，免於處以行政秩序罰之雙重不利益；至於藉由緩起訴處
    分而節省司法資源者，在基於實質懲罰目的而其財產權遭受
    剝奪之餘，卻仍需繳納一定金額之行政罰鍰，其結果勢必降
    低刑事被告接受緩起訴處分之意願，而與訂定緩起訴處分以
    替代繁複刑事審判程式之制度性機能相悖。
  (三)綜上，受處分人因駕駛上開機車經測試檢定有酒精濃度超過
    規定標準部分，因另犯刑法第185 條之3 酒醉駕車之公共危
    險罪，並經臺灣高雄地方法院檢察署檢察官為緩起訴處分確
    定，依行政罰法第26條第1 項前段規定，即無再依道路交通
    管理處罰條例第35條第1 項第1 款裁處行政罰鍰之餘地，受
    處分人就此部分聲明異議，非無理由，從而，自應由本院將
    原處分關於罰鍰新台幣45,000元部分撤銷，並諭知該部分不
    罰。另吊扣駕駛執照及道安講習部分，受處分人並未異議，
    不在本件審理及撤銷範圍，附此敘明。
四、據上論斷，應依道路交通案件處理辦法第20條前段，裁定如
    主文。
中    華    民    國    98    年    4     月    10    日
                     交通法庭  法  官  陳億芳
以上正本證明與原本無異。
如不服本裁定，應於收受送達後5 日內向本院提出抗告狀。
中    華    民    國    98    年    4     月    10    日
                               書記官  林靜慧


司法院資訊處製作；財團法人民間司法改革基金會備份。
